【裁判字號】    98,司財管,16
【裁判日期】    981103
【裁判案由】    指定遺產管理人
【裁判全文】
臺灣嘉義地方法院民事裁定            98年度司財管字第16號
聲  請  人  財團法人利河伯社會福利基金會
法定代理人  乙○○
上列聲請人聲請對被繼承人甲○○指定遺產管理人事件，本院裁
定如下：
    主  文
聲請駁回。
聲請程序費用新臺幣壹仟元由聲請人負擔。
    理  由
一、按繼承開始時，繼承人之有無不明，而無親屬會議或親屬會
    議未於一個月內選定遺產管理人者，利害關係人或檢察官得
    聲請法院選任遺產管理人，並由法院依公示催告程序，定六
    個月以上之期限，公告繼承人，命其於期限內承認繼承，民
    法第1177條、第1178條規定甚明。而所謂繼承人之有無不明
    ，係指被繼承人之直系血親卑親屬、配偶、父母、兄弟姊妹
    及祖父母無一人出現，究竟有無繼承人尚在不明狀態之情形
    而言，因之繼承人有無不明，應從廣義解釋，亦即依戶籍資
    料之記載無可知之繼承人即屬之，最高法院88年台上字第73
    號裁判可供參照。又養子女與養父母之關係，除法律另有規
    定外，與婚生子女同，民法第1077條第1 項定有明文。
二、本件聲請意旨略以：聲請人及被繼承人甲○○均係坐落嘉義
    縣大林鎮○○段104 地號土地之共有人，甲○○於民國46年
    7 月1 日死亡，惟其繼承人均分別死亡，已無法定繼承人，
    以致聲請人無法訴請分割系爭土地，為保障聲請人之權益，
    爰聲請指定財政部國有財產局台灣南區辦事處嘉義分處為被
    繼承人甲○○之遺產管理人等語，並提出土地登記謄本、戶
    籍謄本、繼承系統表等件為證。
三、經查：
（一）依甲○○除戶戶籍謄本乃記載甲○○之戶籍係於「臺南州
      嘉義郡大林庄大林一百三十五番地」，對照嘉義縣大林鎮
      ○○段104 地號土地登記謄本甲○○住址記載為「嘉義縣
      大林鎮135 號」，本件被繼承人甲○○確實與聲請人分別
      共有嘉義縣大林鎮○○段104 地號要屬無疑，故聲請人確
      係本件聲請對被繼承人甲○○指定遺產管理人之利害關係
      人，核先敘明。
（二）又聲請人提出繼承系統表，主張被繼承人甲○○之養母為
      簡緞，惟簡緞於民國前5 年11月21日死亡，而甲○○係於
      民國14年10月5 日被收養，顯不合理。本院依職權調閱94
      年度亡字第1 號死亡宣告事件民事卷宗，卷內所附之甲○
      ○全戶戶籍謄本上，王郭歎之欄位載有螟蛉子甲○○之語
      ，且並無終止收養之記載。按日據時期登記之螟蛉子，即
      為民法所稱之養子，內政部69年7月28日台內地字第35236
      號函釋示在案，顯見被繼承人甲○○之養母係為王郭歎，
      而非聲請人所主張之簡緞。
（三）本件被繼承人甲○○未婚且無子嗣，經本院94年度亡字第
      1 號判決宣告於民國46年7 月1 日死亡，繼承開始時係於
      臺灣光復（民國34年10月25日）後，自應適用民法繼承編
      之規定，則甲○○死亡時尚有養母王郭歎、姊姊王戀存活
      ，依上開說明，應由第二順位繼承人即養母王郭歎繼承其
      遺產；王郭歎於民國48年8 月6 日死亡時，其夫王大頭早
      於民國16年6 月21日死亡，而王郭歎與王大頭再婚前，與
      前夫蔡添丁生有一女郭蔡樹連，惟郭蔡樹連已先於王郭歎
      於民國34年10月31日死亡，依法該筆土地應由郭蔡樹連之
      七名子女郭章盛、蔡再發、郭再成、郭再壽、郭慶助、郭
      罔市、郭罔腰再轉繼承。依聲請人提出之最新戶籍謄本，
      被繼承人甲○○死亡後，再轉繼承人現時至少尚有郭再壽
      存活，此外亦無證據足資證明前開繼承人有拋棄繼承等情
      事，故本件被繼承人甲○○並無繼承人有無不明之情形。
      從而，聲請人聲請指定財政部國有財產局台灣南區辦事處
      嘉義分處為被繼承人甲○○之遺產管理人，為無理由，應
      予駁回。
四、依非訟事件法第21條第1項前段，裁定如主文。
中    華    民    國    98    年    11    月     3    日
                  家事法庭  司法事務官  朱旆瑩
以上正本係照原本作成。
如不服本裁定應於送達後10日內向本院提出抗告狀，並繳納抗告
費新台幣1,000元。
中    華    民    國    98    年    11    月     3    日
                                書記官  李漢仁


司法院資訊處製作；財團法人民間司法改革基金會備份。
